ACORDAO-COMPLETO-2583304

ACÓRDÃO 765/2023 ATA 15/2023 - PLENÁRIO

VISTOS, relatados e discutidos estes autos referentes a Relatório da Auditoria realizada no Município de Jaboatão dos Guararapes/PE e na Secretaria Nacional de Proteção e Defesa Civil (Sedec) , atualmente vinculada ao Ministério da Integração e do Desenvolvimento Regional, com o objetivo de avaliar o atual estágio de execução das obras de contenção de encostas contempladas no Termo de Compromisso 0402.318-30/2012, bem como de fiscalizar os atos administrativos relacionados à Concorrência Pública 003/2022.
ACORDAM os Ministros do Tribunal de Contas da União, reunidos em sessão do Plenário, ante as razões expostas pelo Relator, em: 
9.1. com fundamento no art. 9º da Resolução 315/2020, dar ciência ao Município de Jaboatão dos Guararapes/PE e à Secretaria Nacional de Políticas para os Territórios Periféricos - Departamento de Mitigação e Prevenção de Risco, do Ministério das Cidades, das seguintes constatações detectadas na fiscalização realizada por este Tribunal:
9.1.1. a redução de meta e o baixo percentual de execução física do Termo de Compromisso 0402.318-30/2012, decorridos dez anos de sua celebração, têm o potencial de caracterizar grave prejuízo à sociedade local e ao interesse público, desrespeito às diretrizes constantes do art. 4º, incisos I e III, da Lei 12.608/2012, que instituiu a Política Nacional de Proteção e Defesa Civil (PNPDEC) , bem como afronta ao princípio da eficiência insculpido no art. 37, caput, da Carta Magna;
9.1.2. prorrogações sucessivas da vigência do instrumento de repasse desacompanhadas de compromissos efetivos das partes para com a finalização do empreendimento, de grande relevância social, não se coadunam com o que prevê o art. 3º, inciso VI, da Lei 11.578/2007; e
9.1.3. a licitação e contratação de obras e serviços de engenharia sem a correspondente previsão de recursos orçamentários que assegurem o pagamento das obrigações correlatas, a serem executadas no exercício financeiro em curso, de acordo com o respectivo cronograma aprovado para o empreendimento, caracteriza inobservância ao disposto nos artigos 15 e 16, § 1º, inciso I, e § 4º, inciso I, da Lei Complementar 101/2000 (LRF) e no artigo 7º, § 2º, incisos I e III, da Lei 8.666/1993;
9.2. enviar cópia deste Acórdão à Caixa Econômica Federal; e
9.3. arquivar os autos, nos termos do art. 169, inciso III, do Regimento Interno do TCU.

Auditoria realizada no Município de Jaboatão dos Guararapes/PE e na Secretaria Nacional de Proteção e Defesa Civil, com o objetivo de avaliar o atual estágio de execução de obras de contenção de encostas, bem como de fiscalizar atos administrativos relacionados à Concorrência Pública 003/2022.

Ministério do Desenvolvimento Regional (extinto); Município de Jaboatão dos Guararapes - PE; e Secretaria Nacional de Proteção e Defesa Civil.

3. Interessado: Congresso Nacional.

13.1. Ministros presentes: Bruno Dantas (Presidente), Walton Alencar Rodrigues, Vital do Rêgo, Jorge Oliveira, Antonio Anastasia e Jhonatan de Jesus.
13.2. Ministros-Substitutos convocados: Augusto Sherman Cavalcanti e Marcos Bemquerer Costa (Relator).

MARCOS BEMQUERER

Adoto como Relatório, com pequenos ajustes de forma, a instrução lavrada no âmbito da Unidade de Auditoria Especializada em Infraestrutura Urbana e Hídrica (AudUrbana) , a qual bem sintetiza o objeto desta Auditoria, aponta os seus respectivos achados e a faz as correspondentes análises técnicas (peça 37) :
"Apresentação
	Cuidam os autos de relatório da auditoria de conformidade no âmbito do ciclo de fiscalizações de obras - Fiscobras/2023, realizada no período de 24/10/2022 a 16/12/2022 junto à Prefeitura Municipal de Jaboatão dos Guararapes/PE e à Secretaria Nacional de Proteção e Defesa Civil (Sedec) - atualmente vinculada ao Ministério da Integração e do Desenvolvimento Regional -, objetivando avaliar o atual estágio de execução das obras de contenção de encostas objeto do Termo de Compromisso 0402.318-30/2012 (Siafi 673801) , bem como fiscalizar os atos administrativos relacionados à Concorrência Pública 003/2022.
2.	O instrumento de repasse foi celebrado em 19/12/2012 prevendo, originalmente, a aplicação de recursos federais no montante de R$ 50.000.000,00 (fonte Orçamento Geral da União - OGU) e contrapartida municipal de R$ 698.532,39, com vigência até 19/12/2023 (8º Termo Aditivo) .
3.	O programa orçamentário correlato é o Programa 2040 - Gestão de Riscos e de Desastres (atual Programa 2218) . A funcional programática corresponde ao PT 06.182.2218.8865.0001 (Apoio à Execução de Projetos e Obras de Contenção de Encostas em Áreas Urbanas - Nacional) .
4.	Cabe informar que a partir de 1°/1/2023, com a nova configuração ministerial, os empreendimentos da Ação Orçamentária 8865 passaram para o Ministério das Cidades, especificamente para a Secretaria Nacional de Políticas para os Territórios Periféricos - Departamento de Mitigação e Prevenção de Risco, estando suas competências discriminadas no art. 30 do Decreto 11.333/2023.
5. 	O objeto fiscalizado integra a Política Nacional de Proteção e Defesa Civil (PNPDEC) , instituída mediante a Lei 12.608, de 10/4/2012, sendo uma das principais diretrizes do aludido normativo a prioridade das ações preventivas relacionadas à minimização de desastres (art. 4º, inciso III) . 
I.1. Importância socioeconômica
6.	As intervenções de engenharia contempladas no objeto do Termo de Compromisso 0402.318-30/2012 foram concebidas, segundo plano de trabalho vigente, para atender a 26 setores/logradouros no município de Jaboatão dos Guararapes/PE (originalmente, em dezembro/2012, estavam previstas obras em 73 localidades) . Trata-se de áreas previamente selecionadas com base em mapeamento de risco geológico, sendo o último deles realizado em 2019 pelo Serviço Geológico do Brasil (CPRM) , que identificou áreas de risco alto e muito alto de deslizamentos e inundações no município, que concentram 10.181 moradias, com 40.724 pessoas, o que corresponde a 5,79% da população local.
7.	Tem-se como causas e agravantes das instabilidades fatores como concentração de águas das chuvas nas encostas, lançamento de águas servidas no solo, ausência/insuficiência de microdrenagem, taludes altos em relação às moradias (de 3 a 8m) sem proteção vegetal e com alta declividade (60 a 90º) , além de fatores de vulnerabilidade social como edificações próximas às cristas ou pés dos taludes. 
8.	Se alcançada a efetividade da política pública, com o atingimento das metas e funcionalidades esperadas para as obras de contenção, os beneficiários dessas localidades, estimados inicialmente em 1.612 famílias (ou 617 após a redução de meta) , experimentarão ganhos em segurança, acessibilidade e mobilidade, contribuindo para uma melhor qualidade de vida.
9.	Importante reportar que em 2022 o município de Jaboatão dos Guararapes sofreu as consequências de chuvas extraordinárias que caíram sobre o estado pernambucano, afetando diversas localidades da região metropolitana do Recife. Considerada a maior catástrofe dos últimos cinquenta anos no estado, o desastre deixou saldo de mais de 130 mortes e milhares de pessoas desabrigadas, mobilizando a atuação da Defesa Civil nacional para as ações de socorro e assistências às vítimas e reconstrução da infraestrutura danificada.
10.	Diante da relevância do assunto, este Tribunal realizou acompanhamento das ações da Sedec na resposta aos eventos adversos, contemplando também a avaliação da atuação do órgão no âmbito de desastres que atingiram os estados da Bahia, Rio de Janeiro, Minas Gerais e São Paulo entre dezembro/2021 e fevereiro/2022. 
11.	A referida ação de controle está sendo tratada no TC Processo 002.043/2022-0, da relatoria do Ministro Jorge de Oliveira, podendo ser destacadas as propostas para aperfeiçoamento da sistemática de emissão de alertas, de reconhecimento da situação de emergência e para repasse de recursos aos entes afetados.
Introdução
I.2. Deliberação que originou o trabalho 
12.	A fiscalização junto à Prefeitura Municipal de Jaboatão dos Guararapes/PE é decorrente das deliberações do Acórdão 2161/2022-TCU-Plenário (Min. Relator Bruno Dantas) , sendo que as razões que motivaram a auditoria foram a materialidade do empreendimento, a regionalização do gasto público, bem como sua relevância social no âmbito da Política Nacional de Proteção e Defesa Civil (PNPDEC) . Destaca-se, também, a tempestividade da atuação do controle externo, tendo em vista que a auditoria ocorre concomitantemente à fase de contratação dos serviços de engenharia correlatos, operacionalizada pela municipalidade mediante a Concorrência Pública 003/2022.
13.	Relevante salientar que a atuação desta Corte em relação ao termo de compromisso alinha-se ao que prevê o Planejamento Estratégico do Tribunal (PET 2019-2025) e à missão do TCU de fomentar o desenvolvimento da Administração Pública, de forma a induzir a entrega à sociedade de melhores produtos e serviços em áreas essenciais. Destaca-se aqui o objetivo estratégico temático 41 do controle externo, constante do PET, que é "fomentar a promoção de políticas públicas que reduzam a população exposta em áreas de risco".
I.3. Visão geral do objeto 
14.	O empreendimento foi selecionado para o Programa de Aceleração do Crescimento (PAC2) - Contenção de Encostas mediante a Portaria Ministério das Cidades 598, de 17/12/2012.
15.	O Termo de Compromisso 0402.318-30/2012 tem como compromitente a União, por intermédio do então Ministério das Cidades, e como compromissário o município de Jaboatão dos Guararapes/PE. Como responsável pela operacionalização da avença tem-se a Caixa Econômica Federal - Gerência de Negócios de Governo em Recife (Gigov-RE) (peça 16, p.1-23) . 
16.	Aplicam-se ao repasse as orientações do Manual de Instruções para Contratação e Execução dos Programas e Ações do Ministério das Cidades (MICE/PAC) , aprovado pela Portaria 40, de 31/1/2011; e do Manual da Ação de Apoio à Prevenção de Riscos, aprovado pela Portaria 560, de 21/11/2012.
17.	O escopo dos trabalhos de fiscalização contemplou, além da caracterização do atual cenário do empreendimento - que se encontra paralisado desde 2018 e com pouca execução física devido à rescisão dos quatro contratos firmados em 2013 para a execução do objeto -, o exame da conformidade dos atos administrativos referentes à Concorrência Pública 003/2022 (Lotes I, II, III e IV) , conduzida pela Secretaria Municipal de Infraestrutura de Jaboatão dos Guararapes. 
	 Fig.1: Obras janeiro/2017 - Setor de Risco ADC-2 na R. São José da Colina - Alto da Colina em Cavaleiro
		 Fonte: Secretaria Municipal de Infraestrutura
18.	A retomada das obras engloba a contratação de soluções de contenção de encostas como muro de arrimo (embasamento com pedra argamassada) , estabilização de taludes (execução de revestimento com concreto projetado) , terraplenagem, drenagem superficial (canaletas em concreto armado) , e outras melhorias urbanas como calçamentos (caminhos e passeios) e escadarias. 
19.	Em relação ao aludido certame, trata-se de licitação do tipo menor preço e regime de empreitada por preços unitários, com valor estimado e máximo admitido para a contratação fixado em R$ 25.299.208,21 (Lotes: 01 - R$ 6.516.488,93; 02 - R$ 10.416.933,50; 03 - R$ 3.902.261,26; e 04 - R$ 4.463.524,52) , e prazo de execução das obras de 365 dias (peça 17, p.2, e peças 19-22) .		
20. 	Em 26/10/2022, data estabelecida pela municipalidade para abertura das propostas, três empresas apresentaram documentação técnica, sendo que todas restaram habilitadas para a disputa de preços, quais sejam: Construtora Ingazeira Ltda.; WB Construtora Ltda.; e Via Técnica Construção Ltda. 
21.	Em 23/12/2022, o resultado da seletiva consignou a empresa WB Construtora Ltda. (CNPJ 07.157.925/0001-90) vencedora dos Lotes I (R$ 6.511.341,88) , II (R$ 10.360.625,40) e III (R$ 3.866.245,92) ; e a empresa Via Técnica Construção Ltda. (CNPJ 02.286.941/0001-69) vencedora do Lote IV (R$ 4.441.881,88) . Ou seja, a contratação deve envolver o montante de R$ 25.180.095,08 (peça 17, p.88-91) .
22.	Observa-se que houve pouca competividade na licitação, considerando que apenas o Lote 2 obteve duas propostas válidas, enquanto os demais lotes apenas uma proposta válida cada. Com efeito, os descontos obtidos restaram inferiores à 1%.
23. 	Cabe registrar que a Controladoria Geral da União CGU realizou, no período de setembro/2017 a setembro/2018, fiscalização junto ao empreendimento, com ênfase na licitação realizada em 2013 (Concorrência Pública 007/2013) e contratos dela decorrentes para a execução das obras de contenção, o que gerou o Relatório 201700199 (peça 34, p.1-125, e disponível em https://auditoria.cgu.gov.br) . 
24.	No aludido trabalho, a CGU constatou indício de irregularidade na licitação, deficiência nos projetos de engenharia, superestimativa de quantidades, sobrepreços e superfaturamentos, problemas construtivos, descumprimento de prazos contratuais e não afastamento dos riscos de desastres nas localidades beneficiadas. 
I.4. Objetivo e questões de auditoria 
25.	A partir do objetivo da presente fiscalização e a fim de avaliar em que medida os recursos estão sendo aplicados de acordo com a legislação pertinente, formularam-se as questões adiante indicadas:
	Questão 1: A execução do termo de compromisso está se dando de forma adequada, inclusive quanto aos cronogramas estabelecidos e à efetiva entrega dos objetos à sociedade?
	Questão 2: A previsão orçamentária para a execução da obra é adequada?
	Questão 3: Há projeto básico/executivo adequado para a licitação e execução da obra?
	Questão 4: O procedimento licitatório está se processando de forma regular?
	Questão 5: O orçamento da obra encontra-se devidamente detalhado (sintético e analítico) e está acompanhado das composições de todos os custos unitários de seus serviços e eventuais cotações de mercado? Há indícios de sobrepreço?
I.5. Metodologia utilizada 
26.	Os trabalhos foram realizados em conformidade com as Normas de Auditoria do Tribunal de Contas da União (Portaria-TCU 280, de 08/12/2010, alterada pela Portaria-TCU 168, de 30/6/2011) e com observância aos Padrões de Auditoria de Conformidade estabelecidos pelo TCU (Portaria-Segecex 26, de 19/10/2009) .
27.	Na etapa de planejamento, foram analisados os documentos e as informações obtidos previamente junto à entidade municipal contratante, como editais de licitação, projetos, cronogramas e orçamentos, dentre outros, destacando-se a documentação disponível no sítio da internet https://licitacoes.jaboatao.pe.gov.br.
28.	Quanto à documentação técnica de engenharia (projetos básicos, plantas/pranchas, estudos preliminares) , foram verificadas a tempestividade das peças; a adequabilidade das soluções de engenharia adotadas e sua pertinência com as efetivamente aprovadas pelo concedente; razoabilidade dos quantitativos e preços adotados em face da legislação vigente; e as Anotações de Responsabilidade Técnica (ART) . 
29.	Especificamente no que concerne aos preços orçados pela municipalidade, procedeu-se à comparação com os constantes nos sistemas de referências oficiais - principalmente Sinapi -, com a utilização de curva ABC (análise de Pareto) para segregação dos principais serviços das planilhas (com atenção também direcionada às cotações e composições diferenciadas) .
30.	Registra-se que para a análise de preços houve, dentro do possível, a utilização do Sistema de Análise de Orçamento (SAO) do TCU, que não identificou inconsistências significativas e sobrepreço nas planilhas analisadas. 
31.	A Gigov Recife e a Sedec também atenderam a outras demandas específicas da auditoria. A primeira fornecendo informações sobre empenhos e desembolsos, assim como documentos referentes ao LAE (Laudo de Análise de Engenharia) , à SPA (Síntese de Projeto Aprovado) e à AIO (Autorização de Início de Obra) , e percentual geral de execução física do empreendimento. E o segundo, possibilitando acesso remoto ao processo administrativo do repasse a cargo do gestor federal, mediante acesso ao Sistema Eletrônico de Informações (SEI) , qual seja, processo SEI 80000.018839/2013-66.
32.	Cabe destacar que foram também requisitados à Caixa os relatórios RAE (Relatório de Acompanhamento de Engenharia) referentes às obras realizadas anteriormente à licitação, bem como requisitados à prefeitura registros fotográficos das intervenções de engenharia realizadas até a paralisação das obras em 2018 (que incluem as fotos selecionadas para compor anexo ao presente relatório) .
33.	Registra-se, por oportuno, que está sendo proposta a dispensa do envio do relatório preliminar aos gestores (NAT 145, e orientações constantes do art. 14, § 2º, inciso I, da Resolução TCU 315, de 22/4/2020, e da Portaria Segecex 9, de 14/5/2020) .
I.6. Limitações inerentes à auditoria 
34.	Os procedimentos de auditoria restringiram-se à técnica de exame documental, com os trabalhos sendo desenvolvidos remotamente. Nesse cenário, não foi possível verificar in loco as características do empreendimento a ser contratado e sua execução física parcial decorrente da paralisação das obras em 2018. Entende-se que a despeito dessa limitação não houve prejuízo para o resultado da auditoria, tendo em vista o estágio que se encontra o objeto (fase de contratação) . 
I.7. Volume de recursos fiscalizados 
35.	O volume de recursos fiscalizados alcançou o montante de R$ 25.299.208,21, referente ao valor estimado para as obras de contenção objeto da Concorrência Pública 003/2022.
I.8. Benefícios estimados da fiscalização 
36.	Quanto aos benefícios qualitativos decorrentes da fiscalização, espera-se incremento na segurança orçamentária do empreendimento, com afastamento do risco de insuficiência de recursos para a execução do objeto da transferência, a ser obtida com reforço de empenho, de forma possibilitar a pronta retomada das obras e a recuperação do atraso verificado no cronograma do termo de compromisso, promovendo, doravante, ganhos de eficiência com a rápida conclusão do empreendimento, levando segurança e melhor qualidade de vida à população beneficiada com a redução dos riscos alto e muito alto de desastres nas encostas de Jaboatão dos Guararapes/PE.
Achados de auditoria
III.1 Redução de meta, atraso e baixa execução física do termo de compromisso comprometendo os resultados da Política Nacional de Proteção e Defesa Civil (PNPDEC) 
Tipificação do achado: F/I - Falhas/Impropriedades.
37.	Decorridos dez anos da celebração do Termo de Compromisso 0402.318-30/2012 (2012-2022) , constatou-se que houve grande redução de meta (65%, correspondendo a quase mil famílias excluídas) em relação aos setores de risco previstos para serem atendidos inicialmente. Ademais, nenhuma das quatro etapas das obras de contenção de encostas remanescentes encontra-se concluída, sendo observada uma execução global do objeto de apenas 25,91%, caracterizando afronta ao princípio da eficiência insculpido no art. 37, caput, da Carta Magna, bem como desrespeito ao art. 4º, inciso III, da Lei 12.608/2012.
38.	Discorre-se, na sequência, acerca das principais causas identificadas para os atrasos, tendo como base as informações constantes do processo administrativo Sedec SEI 80000.018839/2013-66 da avença, bem como à luz das informações constantes do Relatório 201700199 da Controladoria Geral da União (CGU) , pertinente à fiscalização realizada no empreendimento entre setembro/2017 e setembro/2018 (peça 34, p.1-125) . 
	a) as obras de contenção e estabilização de encostas no município estavam inicialmente previstas, em 2012, para atender a 73 setores de risco no município de Jaboatão dos Guararapes (ou 1.612 famílias; v. peça 24, p.1-51) . Todavia, optou-se pelo atendimento inicial de apenas 26 setores  (617 famílias, ou 35% da meta original) (peça 24, p.52-74) , o que perdura até a presente data e representa redução do alcance da política pública;
	b) a primeira licitação das obras, que data de 2013, foi realizada pelo município sem a prévia emissão do Laudo de Análise de Engenharia (LAE) , o qual foi disponibilizado pela Caixa somente em janeiro/2014. Essa ocorrência impossibilitou desde logo o início das obras. Como consequência, houve a necessidade de readequação dos objetos licitados às metas e aos valores dos investimentos aprovados pelo concedente, gerando a necessidade de aditivar os valores dos instrumentos contratuais, resultando acréscimo de R$ 8.050.529,29 (segundo a CGU, a Caixa não avalizou esses aditivos) (peça 34, p.38-43) ;
	c) a Autorização de Início de Obra (AIO) somente foi emitida em novembro/2014, após a resolução de pendências de cláusula suspensiva, sendo que o efetivo início das obras ocorreu em janeiro/2015;
	d) quando do início da execução do objeto, foram constatados problemas com os projetos de engenharia originais - elaborados entre 2012-2013 -, os quais se demonstraram deficientes e defasados em relação à realidade dos locais das intervenções. A CGU apontou em seu Relatório 201700199/2018 que em visita de campo, os fiscais da prefeitura relataram que todos os projetos que haviam sido iniciados foram totalmente revisados e/ou readequados em 2015 por equipe técnica da própria prefeitura, o que se comprovou pelos projetos As Built então disponibilizados. Neste contexto, a Controladoria relatou, à época, afronta aos incisos IX e X do art. 6º da Lei 8.666/1993, bem como à NBR 11682, que prescreve as condições exigíveis no estudo e controle da estabilidade de encostas (peça 34, p.8-14) ;
	e) em junho/2016, o empreendimento havia recebido apenas o valor de R$ 2.677.353,66 do então Ministério das Cidades, montante correspondente à 5,35% dos recursos federais da transferência, o que já revelava morosidade e ineficiência na execução orçamentária e financeira do instrumento; 
	f) sem embargo, foram também relatadas intercorrências financeiras provocadas pelo descompasso entre as datas de execução das obras e as datas dos efetivos repasses de recursos por parte da União, valores esses destinados aos pagamentos das medições dos serviços executados. Tal descompasso, segundo a municipalidade, impactou negativamente o cronograma de execução das obras, tendo como consequência a impossibilidade de cumprimento dos prazos pactuados. A Caixa, por seu turno, informou que a prefeitura enviava as medições com uma série de deficiências/inconformidades, o que contribuía para a dificuldade dos pagamentos com celeridade;
	g) outros fatores de atrasos informados à CGU pela entidade executora: localidade de difícil acesso com alta densidade populacional, dificultando a execução dos serviços; a maioria dos setores localiza-se em áreas de grande violência e com intenso tráfico de drogas, fatores sociais presentes no cotidiano das comunidades a serem contempladas com as obras; e necessidade de revisar os projetos em função da dinâmica de ocupação das áreas beneficiadas; 
	h) em decorrência do ritmo lento da execução físico-financeira da transferência, a prefeitura alegou não possuir orçamento para pagamento dos reajustes contratuais, os quais atingiram montante superior a R$ 9 milhões, gerando grande desequilíbrio nas contas. Com efeito, a municipalidade solicitou ao concedente, em agosto/2017, redução da meta, de forma a poder honrar as obrigações contratuais assumidas; 
	i) em outubro/2018, sob nova administração, a prefeitura de Jaboatão dos Guararapes/PE promoveu os distratos dos três contratos então vigentes (um deles já havia sido rescindido em 2016) e solicitou reprogramação das etapas, com pleito de atualização dos projetos e dos orçamentos para finalização das obras; e
	j) em 2022, a Sedec aprovou a reprogramação de meta para os mesmos 26 setores previstos, autorizando nova licitação para recontratação das obras das etapas pendentes (obs.: a data-base dos novos orçamentos passou para abril/2022) . 
39.	A Tabela 1 abaixo apresenta a situação pregressa do termo de compromisso até o início dos trabalhos da auditoria do TCU, em função das etapas que compõem seu objeto, consignando informações acerca dos contratos inicialmente firmados para as obras (empresas contratadas e respectivos valores) . 
Tabela 1: Histórico e situação atual do termo de compromisso, por etapas/lotes.
	Etapa/ Lote
	Valor previsto da etapa (R$) 
	Empreiteira contratada (2013) 
	Valor inicial contratado (R$) 
	Valor contratado após aditivos (*) 
	Valor executado (R$) 
	Execução (%) em relação ao valor inicial (**) 
	Situação atual

	I
	 11.005.263,33
	Construtora SAM Ltda. (Contrato 10/2013) 
	 10.937.391,29
	 13.124.869,54
	2.995.309,77
	27,39
	 distrato em 2018 / etapa reprogramada / nova licitação (Conc.003/2022) 

	II
	 10.260.627,60
	MF Engenharia e Equipamentos Ltda.
 (Contrato 12/2013) 
	 10.298.756,54
	 12.358.507,85
	74.270,03
	0,72
	 distrato em /2016 / etapa reprogramada/ nova licitação (Conc.003/2022) 

	III
	 9.536.550,55
	LOQUIPE Ltda.
 (Contrato 013/2013) 
	 9.654.205,97
	 11.585.047,16
	4.369.785,16
	45,26
	 distrato em 2018 / etapa reprogramada / nova licitação (Conc.003/2022) 

	IV
	 9.385.322,50
	WB Engenharia Ltda.
 (Contrato 014/2013) 
	 9.362.292,69
	 11.234.751,23
	5.516.869,38
	58,93
	 distrato em 2018 / etapa reprogramada/ nova licitação (Conc.003/2022) 

	V
	 9.812.236,02
	-
	-
		-
	-
	 pendente de reavaliação 

	 Totais
	 50.000.000,00
	-
	 40.252.646,51
	 48.303.175,78
	12.956.234,34
	 25,91%  (***) 
	-

 (*) Aditivos firmados pela prefeitura em 2015 não aprovados pela Caixa; (**) segundo pareceres Caixa; (***) percentual global de execução em relação ao montante de recursos federais do termo de compromisso. 	
40.	Da tabela acima, destaca-se que somente a Etapa IV da avença contou com mais de 50% de realização financeira dos serviços de engenharia, caracterizando insucesso na execução do empreendimento, com obras paralisadas em prejuízo aos objetivos da Política Nacional de Proteção e Defesa Civil (PNPDEC) , considerando que as localidades a serem beneficiadas não lograram a redução dos riscos alto e muito alto de desastres, conforme inicialmente estabelecido no plano de trabalho (ocorrência essa também objeto de preocupação da CGU, consoante item 2.1.20 do Relatório 201700199) .
41.	No caso concreto, é possível inferir adicionalmente que importantes diretrizes da Lei 12.608/2012 não estão sendo respeitadas, dentre as quais as insculpidas no art. 4º, incisos I e III, do aludido normativo, as quais estabelecem que deve haver atuação articulada entre a União, os Estados, o Distrito Federal e os Municípios para redução de desastres, e que deve haver prioridade para as ações preventivas relacionadas à minimização de desastres. Ou seja, o risco de desastre deve ser mitigado mediante gestão conjunta das três esferas de governo, de forma sistêmica, para a obtenção dos melhores resultados, o que não ocorreu até o presente momento em face do cenário apresentado na Tabela 1.
42.	Outro aspecto a ser ressaltado diz respeito à potencial inviabilidade de acréscimo de metas (setores de risco) no âmbito do termo de compromisso, já que, como salientado anteriormente, apenas 35% das localidades originalmente selecionadas estão contempladas no atual plano de trabalho. Uma eventual Etapa V, que poderia abarcar recursos da avença em torno de R$ 10 milhões (correspondentes a saldo sem destinação, se considerado o montante de R$ 50 milhões do repasse) , sequer foi objeto de reavaliação ao longo dos últimos exercícios pelos entes federal e municipal, o que corrobora a constatação de fragilidade na atuação desses atores. Ou seja, trata-se de caso típico de ausência de planejamento e articulação, com perda de oportunidade de aplicação integral dos recursos públicos em tão relevante causa social e de interesse público, situação que não encontra guarida à luz do que prevê o art. 4º, inciso I, da Lei 12.608/2012. 
43.	Como proposta de encaminhamento do presente achado, considera-se pertinente a medida de controle recepcionada no art. 2º, inciso II, da Resolução-TCU 315, de 20/4/2020, qual seja, a expedição de ciência aos entes envolvidos, que é a deliberação de natureza declaratória que cientifica o destinatário sobre a ocorrência de irregularidade, quando as circunstâncias não exigirem providências concretas e imediatas, sendo suficiente, para fins do controle, induzir a prevenção de situações futuras análogas.
44.	Destarte, sugere-se que esta Corte de Contas dê ciência tanto ao município quanto à Secretaria Nacional de Políticas para os Territórios Periféricos, especializada atualmente responsável pelos empreendimentos da Ação Orçamentária 8865 junto ao Ministério das Cidades, que a redução de meta (65%, correspondendo a quase mil famílias excluídas da mitigação de risco alto e muito alto de desastres originalmente prevista) e o baixo percentual de execução física do Termo de Compromisso 0402.318-30/2012, decorridos dez anos de sua celebração, caracterizam grave prejuízo à sociedade local e ao interesse público em jogo; desrespeito às diretrizes constantes do art. 4º, incisos I e III, da Lei 12.608/2012, que instituiu a Política Nacional de Proteção e Defesa Civil (PNPDEC) ; bem como afronta ao princípio da eficiência insculpido no art. 37, caput, da Carta Magna. 
45.	Ademais, entende-se importante cientificar os entes de que prorrogações sucessivas da vigência do instrumento de repasse desacompanhadas de compromissos efetivos das partes para com a finalização do empreendimento, de grande relevância social para a população residente nas áreas de risco do município, não se coadunam com o que prevê o art. 3º, inciso VI, da Lei do PAC (Lei 11.578/2007) .
46.	Por fim, justifica-se a classificação do presente achado como F/I - Falhas/Impropriedades em razão do não enquadramento dos fatos nos critérios definidos pelo art. 144, § 1º, da Lei 14.436, de 9/8/2022 (LDO 2023) .
III.2 Risco de insuficiência de recursos orçamentários para atendimento ao cronograma aprovado pelo concedente e ao prazo de execução das obras constante do edital de licitação
Tipificação do achado: F/I - Falhas/Impropriedades.
47.	Devido à insuficiência de dotação original na Lei Orçamentárias Anual (LOA) de 2022 (Lei 14.303, de 21/01/2022) para a Ação 8865 (Apoio à Execução de Projetos e Obras de Contenção de Encostas em Áreas Urbanas) , configurou-se risco de inviabilidade de execução das obras no cronograma aprovado pelo concedente, bem como no prazo estabelecido no edital da Concorrência Pública 003/2022. 
48.	Constatou-se que a contratação da retomada das obras objeto do Termo de Compromisso 0402.318-30/2012, decorridos dez anos de sua vigência, não contemplou previsão orçamentária suficiente na LOA de 2022. 
49.	O valor estimado para as obras pela entidade contratante, consoante item 3 do edital de licitação e Anexo I do Termo de Referência, item 12, remonta R$ 25.299.208,21 (data-base 04/2022) , com uma execução física prevista para 365 dias (item 5 do edital) . Com a conclusão da seletiva, os contratos a serem firmados demandam um montante de recursos da ordem de R$ 25.180.095,08.
50.	O prazo assinalado também consta dos recentes pareceres que fundamentam a reprogramação das quatro etapas do plano de trabalho vigente.
51.	Ocorre que, em resposta ao Ofício de Requisição 06-184/2022-TCU/SeinfraUrbana, a Sedec, mediante a Nota Informativa 20, de 12/12/2022, e Despacho DAG/CGGI/Sedec de 8/2/2022 (peça 30, p.9-11 e p.16) , informou acerca do histórico de emissão de empenhos para o repasse que contempla o montante de R$ 21.110.652,60, assim discriminados:
Tabela 2: Valores empenhados para o termo de compromisso
	Notas de Empenho 
	Valor (R$) 
	Detalhamento

	Até 2021 (antes da reprogramação) 
	19.484.250,31
	Empenhos emitidos: 2012NE002259, 2013NE002460, 2018NE000589 e 2019NE000882
Valores repassados à Caixa (OB) : R$ 13.741.528,30
Saldo em Restos a Pagar: R$ 5.742.722,10

	Em 2022
	1.626.402,29
	Valor transferido à Caixa para o termo de compromisso

	Total (R$) 21.110.652,60

	Fonte: Sedec 
52.	Os dados informados revelaram, inicialmente, grande insuficiência de empenho para a retomada a contento das obras, considerando que parte dos recursos orçamentários já foram consumidos no adimplemento das obrigações financeiras decorrentes dos contratos celebrados na primeira etapa do termo de compromisso (R$12.956.234,34 - Tabela 1) . 
53.	Cabe destacar que a impropriedade restou parcialmente mitigada em razão da movimentação orçamentária promovida pelo Governo Federal nos últimos dias do exercício 2022, com reforço da dotação da Ação 8865 em virtude da abertura de crédito suplementar no montante de R$ 99.018.114,00 (Portaria SETO/ME 11.258, de 29/12/2022) . Vale informar que na LOA 2023 a ação em referência encontra-se com dotação de cerca de R$ 180 milhões.
54.	Consulta ao Portal da Transparecia do Governo Federal indica que parte desse crédito suplementar se destinou ao termo de compromisso objeto da auditoria, mediante empenho de R$ 7.278.239,28 na data de 30/12/2022 (2022NE001558) .
55.	Conquanto tenha se verificado esse reforço, o valor total dos contratos decorrentes da Concorrência Pública 003/2022 - no montante de R$ 25.180.095,08 -, previstos para serem executados no prazo de 365 dias, ainda não se encontra coberto em termos de dotação, considerando a disponibilidade de empenho de apenas R$ 15.432.657,54. Infere-se, assim, que pode haver a necessidade de novo reforço ao longo do exercício (da ordem de R$ 9.747.437,54) caso a evolução física dos contratos demande essa providência. 
56.	Entende-se, nesses termos, configurado risco de insuficiência de recursos orçamentários para atendimento ao cronograma aprovado pelo concedente e ao prazo de execução das obras constante do edital de licitação. Tal ocorrência caracteriza afronta ao art. 7º, inciso III, da Lei 8.666/1993 e à jurisprudência desta Corte, a saber:
- Acórdão 5376/2009-TCU-Primeira Câmara, Relator Ministro-Substituto Augusto Sherman
'Não devem ser realizadas licitações quando não houver previsão de recursos orçamentários que assegurem o pagamento das obrigações decorrentes de obras ou serviços a serem executadas no exercício financeiro em curso, de acordo com o respectivo cronograma.'
- Acórdão 956/2010-TCU-Plenário, Relator Ministro Aroldo Cedraz
'É irregular a realização de licitação sem indicação precisa dos recursos orçamentários necessários e suficientes (artigos 167, II, da Constituição Federal, e 7º, § 2º, e 8º da Lei 8.666/1993) .'
- Acórdão 2325/2015-TCU-Plenário, Relator Ministro-Substituto Augusto Sherman
'A licitação de obras e serviços de engenharia sem previsão de recursos orçamentários que assegurem o pagamento das obrigações decorrentes no exercício financeiro em curso contraria o disposto nos artigos 15 e 16, § 1º, inciso I, e § 4º, inciso I, da Lei Complementar 101/2000 (LRF) , e no art. 7º, § 2º, inciso III, da Lei 8.666/1993.'
57.	Assim, considera-se pertinente a medida de controle recepcionada no art. 9º, inciso I, da Resolução-TCU 315/2020, qual seja, dar ciência ao município pernambucano e à Secretaria Nacional de Políticas para os Territórios Periféricos, do Ministério das Cidades, que a licitação e contratação de obras e serviços de engenharia sem a correspondente previsão de recursos orçamentários que assegurem o pagamento das obrigações correlatas, a serem executadas no exercício financeiro em curso, de acordo com o respectivo cronograma aprovado para o empreendimento, caracteriza inobservância ao disposto nos artigos 15 e 16, § 1º, inciso I, e § 4º, inciso I, da Lei Complementar 101/2000 (LRF) e no artigo 7º, § 2º, inciso III, da Lei 8.666/1993, notadamente em razão do baixo risco associado à questão nesse momento.
58.	Por fim, justifica-se a classificação do presente achado como F/I - Falhas/Impropriedades em razão do não enquadramento dos fatos nos critérios definidos pelo art. 144, § 1º, da Lei 14.436, de 9/8/2022 (LDO 2023) , bem como em função de que o concedente poderá afastar o risco identificado ao longo do presente exercício."
2.	Ao final, em pareceres uniformes (peças 37, 38 e 39) , a AudUrbana destaca que os achados identificados não ensejaram proposta de determinação ou recomendação, razão pela qual não foi necessária a remessa de relatório preliminar para manifestação do gestor, propondo-se, dessa maneira, dar ciência à Prefeitura de Jaboatão dos Guararapes/PE e à Secretaria Nacional de Políticas para os Territórios Periféricos - Departamento de Mitigação e Prevenção de Risco, do Ministério das Cidades, das seguintes constatações detectadas na fiscalização realizada:
2.1.	"a redução de meta (65%, correspondendo a quase mil famílias excluídas da mitigação de risco alto e muito alto de desastres originalmente prevista) e o baixo percentual de execução física do Termo de Compromisso 0402.318-30/2012, decorridos dez anos de sua celebração, caracterizam grave prejuízo à sociedade local e ao interesse público em jogo; desrespeito às diretrizes constantes do art. 4º, incisos I e III, da Lei 12.608/2012 que instituiu a Política Nacional de Proteção e Defesa Civil (PNPDEC) ; bem como afronta ao princípio da eficiência insculpido no art. 37, caput, da Carta Magna"; 
2.2.	"prorrogações sucessivas da vigência do instrumento de repasse desacompanhadas de compromissos efetivos das partes para com a finalização do empreendimento, de grande relevância social, não se coadunam com o que prevê o art. 3º, inciso VI, da Lei do PAC (Lei 11.578/2007) "; e
2.3.	"a licitação e contratação de obras e serviços de engenharia sem a correspondente previsão de recursos orçamentários que assegurem o pagamento das obrigações correlatas, a serem executadas no exercício financeiro em curso, de acordo com o respectivo cronograma aprovado para o empreendimento, caracteriza inobservância ao disposto nonos artigos 15 e 16, § 1º, inciso I, e § 4º, inciso I, da Lei Complementar 101/2000 (LRF) e no artigo 7º, § 2º, incisos I e III, da Lei 8.666/1993".
3.	Para além disso, sugere-se também informar à Caixa Econômica Federal sobre o acórdão que vier a ser proferido e arquivar o feito, com fundamento no art. 169, inciso III, do Regimento Interno do TCU, após as devidas comunicações.
	É o Relatório.

não há

Não atuou.

RELATÓRIO DE AUDITORIA. CONFORMIDADE. FISCALIZAÇÃO DA EXECUÇÃO DAS OBRAS DE CONTENÇÃO DE ENCOSTAS EM JABOATÃO DOS GUARARAPES/PE. REDUÇÃO DE METAS, ATRASOS E BAIXA EXECUÇÃO FÍSICA DO AJUSTE. RISCO DE INSUFICIÊNCIA DE RECURSOS ORÇAMENTÁRIOS PARA ATENDIMENTO AO CRONOGRAMA E AO PRAZO DE EXECUÇÃO DAS OBRAS. CIÊNCIA AOS ÓRGÃOS E ENTIDADES ENVOLVIDOS. ARQUIVAMENTO.

RELATÓRIO DE AUDITORIA (RA)

Unidade de Auditoria Especializada em Infraestrutura Urbana e Hídrica (AudUrbana).

Trago à apreciação deste Colegiado o Relatório da Auditoria realizada no Município de Jaboatão dos Guararapes/PE e na Secretaria Nacional de Proteção e Defesa Civil (Sedec) , atualmente vinculada ao Ministério da Integração e do Desenvolvimento Regional, com o objetivo de avaliar o atual estágio de execução das obras de contenção de encostas contempladas no Termo de Compromisso 0402.318-30/2012, bem como de fiscalizar os atos administrativos relacionados à Concorrência Pública 003/2022.
2.	A auditoria em tela faz parte do ciclo de fiscalizações de obras - Fiscobras/2023, e foi autorizada pelo Acórdão 2161/2022-TCU-Plenário, da relatoria do eminente Presidente desta Corte, Ministro Bruno Dantas, tendo como principais fundamentos para sua inserção no escopo fiscalizatório do Tribunal a materialidade do empreendimento, a regionalização do gasto público e sua relevância social no âmbito da política setorial de proteção e defesa civil.
3.	Conforme visto no Relatório precedente, o instrumento de repasse foi celebrado em 19/12/2012, com a previsão inicial de R$ 50.000.000,00 de origem federal e de contrapartida municipal de R$ 698.532,39. 
4.	Um dos propósitos da auditoria foi avaliar o atual estágio das obras, tendo-se verificado que o empreendimento se encontra paralisado e com baixa execução física desde 2018, ocasião em foram rescindidos os quatro contratos firmados em 2013 para a execução do objeto.
5.	As principais ocorrências detectadas foram a redução das metas pactuadas, o atraso nas obras, a baixa execução física do objeto, com potencial comprometimento dos resultados almejados, bem como o risco de insuficiência de recursos orçamentários para atendimento ao novo cronograma das obras aprovado pelo concedente.
6.	Quanto à redução das metas, apurou-se que inicialmente o projeto contemplaria obras de contenção e estabilização de encostas para atender a 73 setores de risco no município de Jaboatão dos Guararapes (cerca de 1.612 famílias) , tendo esse número sido reduzido para 26 setores  (aproximadamente 617 famílias) , situação que permanece até hoje.
7.	No tocante à execução física das obras, conquanto a primeira licitação tenha ocorrido em 2013, o empreendimento só começou a ser implementado em janeiro de 2015, com apenas 25,91% executados até a paralisação das obras em outubro/2018, quando os contratos então vigentes foram objeto de distrato. Ato contínuo, houve, em 2018, por parte da nova administração municipal, solicitação de reprogramação das etapas remanescentes, com pleito de atualização dos projetos e dos orçamentos para a finalização das obras, o que foi aprovado pela Sedec.
8.	Atualmente, o projeto de retomada das obras se encontra com as licitações concluídas em 23/12/2022 e com as empresas em vias de serem contratadas, muito embora não haja previsão orçamentária suficiente para a conclusão das obras.
9.	De plano, cabe registrar que não foram identificados achados de auditoria que ensejassem medidas mais interventivas por parte desta Casa, nem mesmo falhas que justificassem a oitiva dos responsáveis. Nesse aspecto, a análise da documentação relativa às licitações de 2013 e de 2022 não apontou a existência de irregularidades e/ou impropriedades na sua realização, assim como a documentação apresentada se mostrou adequada em termos de soluções técnicas de engenharia e pertinência com o que fora aprovado pelo concedente. Também os preços orçados pela municipalidade não apresentaram inconsistências quando comparados com sistemas de referências oficiais, a exemplo do Sinapi.
10.	Nesse contexto, as ocorrências identificadas dizem respeito essencialmente ao atraso nas obras e à redução das metas originalmente pactuadas, com possível impacto na política de redução de riscos de desastres.
11.	Outrossim, constatou-se a ausência de previsão orçamentária para a cobertura integral das despesas do exercício em curso, o que traz relativa incerteza quanto à finalização das obras, com possibilidade de continuidade das sucessivas prorrogações da avença.
12.	Em vistas dessas constatações, mostra-se suficiente dar ciência ao Ministério das Cidades (tendo em vista a nova configuração ministerial a partir de 1/1/2023) e ao Município de Jaboatão dos Guararapes/PE das ocorrências supra, a fim de que os gestores possam adotar medidas para mitigar os efeitos potencialmente negativos, a exemplo da falta de previsão orçamentária ou de novos atrasos na conclusão das obras.
13.	Cabe lembrar que o objeto pactuado nos idos de 2012 se revela da maior importância e de uma atualidade ímpar, pois recentemente pudemos observar a tragédia que assolou o litoral paulista, especialmente as regiões de encostas de morros, ante as chuvas torrenciais que ocorreram naquela região. Ações como as previstas no Termo de Compromisso em revista têm o propósito, justamente, de mitigar os potenciais efeitos devastadores de abalos climáticos em áreas de risco, constituindo medida preventiva de singular importância para evitar desastres maiores e sempre cobrada por nossa sociedade. Políticas públicas dessa natureza devem ser incentivadas e implementadas tempestivamente, de sorte a amenizar efeitos devastadores de eventuais desastres climáticos vivenciados por nossa população.
14.	Nesse contexto, parabenizo a AudUrbana pelo trabalho de excelência e pela tecnicidade de seu parecer.
	Ante o exposto, voto por que seja adotada a deliberação que ora submeto a este Colegiado.
TCU, Sala das Sessões, em 19 de abril de 2023.
MARCOS BEMQUERER COSTA 
Relator